臺灣高等法院高雄分院刑事判決　　　　　九十二年度上訴字第二一七二號
　　上　訴　人
　　即　被　告　丙○○
　　選任辯護人　蘇精哲律師
　　　　　　　　徐建光律師
　　　　　　　　劉家榮律師
右上訴人因殺人未遂案件，不服臺灣高雄地方法院九十一年度訴字第二四一七號中華
民國九十二年九月十日第一審判決（起訴案號：臺灣高雄地方法院檢察署九十年度偵
字第一四二八九號、九十一年度偵字第五三八號、一五五一一號），提起上訴，本院
判決如左：
      主      文
原判決關於丙○○部分撤銷。
丙○○被訴殺害（傷害）己○○部分公訴不受理；其餘被訴部分無罪。
      理      由
一、公訴意旨略以：被告丙○○於民國（下同）九十年七月一日凌晨某時，在高雄市
    ○○○路六十二號六樓ＫＩＳＳ（中文「吻銳」）舞廳跳舞時，與戊○○、己○○、蔡皓偉等因細故發生爭執，丙○○及其朋友許立奇於同日凌晨五時許，在舞
    廳樓下被戊○○、己○○、蔡皓偉等人夥同不詳姓名之人共約十餘人，分持電擊
    棒、酒瓶、機車大鎖毆打成傷（戊○○、己○○、蔡皓偉傷害部分業經台灣高雄
    少年法院諭知公訴不受理確定），丙○○、許立奇（業經台灣高雄少年法院裁定
    不付審理）被毆後，心生怨恨，竟夥同真實姓名不詳綽號「波仔」、「鱷魚」等
    成年男子共二十餘人，基於共同殺人之犯意聯絡，於同年七月七日上午六時二十
    分許，在高雄市○○○路六十二號即前開舞廳一樓電梯前，由丙○○持球棒、其
    餘不詳姓名之人，分持西瓜刀、鋁棒、鏍絲起子、球桿共同朝戊○○、丁○○、
    甲○○頭部、胸部、腰部、背部等身體要害部位重擊、猛刺，並陳稱「打死他、
    這隻腳要把你打斷」，己○○見狀逃跑，丙○○遂由「波仔」搭載自後追趕，在
    高雄市○○路與三多路口，將己○○攔下後，丙○○、「波仔」復以球棒朝己○○之頭部、胸部、腰部等處猛擊，致戊○○受有右三指骨折、右第三、第四掌掌
    骨骨折、右臏骨骨折、右股骨骨折、枕部撕裂傷５×２公分等傷害；己○○受有
    頭部外傷腦震盪、頭皮撕裂傷三公分、前額擦傷、胸腹部挫傷併淤腫、右小腿挫
    裂二公分及肢體多處挫擦傷等傷害；甲○○受有頭部二公分撕裂傷、顱骨骨折併
    腦內出血等傷害；丁○○受有腹內出血併左側肝臟、脾臟裂傷、頭部外傷併腦震
    盪、頂部二處８×１×１公分、５×１１公分撕裂傷、頸部、背部右手肘多處穿
    刺傷、胸部挫傷等傷害。案經被害人戊○○、己○○、丁○○、甲○○提出告訴
    ，因認被告丙○○不無與「波仔」等二十餘人共犯刑法第二百七十一條第二項、
    第一項之殺人未遂罪嫌云云。
二、有關被告丙○○被訴毆打己○○部分：
  (一)訊據上訴人即被告丙○○對於右開其由綽號「波仔」者搭載在路上遇見騎機車之
    己○○，即在後追趕，將己○○欄下，持球棒毆打己○○之事實坦承不諱，供稱
    ：伊在九十年七月一日曾被己○○毆打致腦震盪及身體多處受傷，同年七月七日
    凌晨六時許，伊在路上遇見己○○，追趕己○○係要質問他伊二人原本熟識，何
    以在七月一日出手打伊，伊將己○○攔下後，僅毆打其臀部、手等處，並未打
    其頭部，己○○頭上所受之傷係其騎機車逃跑時跌倒所造成，伊只是要教訓他而
    已，並無殺人之犯意等語，核與目擊證人蔡慶成於檢察官偵查中具結證稱：「我
    在當天早上六時許，於三多路與成功路吃早餐，有見到某人持鋁棒打一名被追之
    男子跌倒在地，追趕之人持球棒打他的、屁股約四、五下，沒見打上半身」等
    語相符（見偵字第一四二八九號卷第九七頁），而被害人己○○受有前揭之傷害
    ，亦有驗傷診斷書附卷足資佐證，堪認被告丙○○確有持球棒毆打己○○致謝某
    受傷之事實。
  (二)按殺人未遂與傷害之區別，應視加害人有無殺意為斷，被害人受傷之程度，被害
    人受傷處所是否為致命部分，及傷痕多寡，輕重如何，僅足供認定有無殺意之參
    考，究不能據為區別殺人未遂與傷害之絕對標準，故不能僅因被害人受傷之位置
    係屬人體要害處，即認定加害人自始即有殺害被害人之犯意（最高法院九十年台
    上字第一八九七號、九十一年台上字第四八九三號判決要旨參照）。查被告丙○○雖係於九十年七月一日為己○○等人打傷，心中有怨，究無深仇大恨，應無非
    置己○○於死之殺人動機；即己○○於本院審理時亦供稱：我是騎機車自己跌倒
    ，被丙○○打，他們是朝我身上亂打幾下，教訓而已等語（見本院九十二年十二
    月三十日筆錄）；再參諸被告丙○○於九十年七月一日被毆打所受之傷為頭部外
    傷併腦震盪、頭皮撕裂傷、顏面多處擦傷及腹部、右胸、左肩擦傷等傷害，有傷
    害診斷書附卷足憑（見警卷第二十九頁），與己○○所受傷之程度幾近相同，己○○亦僅被依傷害罪起訴，是縱認被告丙○○在打己○○之過程中有打到其頭部
    ，亦難僅因被害人己○○受傷之頭部係屬人體要害處，即認被告應負殺人未遂罪
    責。核被告此部分所為，係犯刑法第二百七十七條第一項之傷害罪，公訴人認被
    告係犯刑法第二百七十一條第二項、第一項之殺人未遂罪，尚有未洽，起訴法條
    應予變更。
  (三)再按告訴乃論之罪，經撤回告訴者，應諭知不受理之判決，刑事訴訟法第三百零
    三條第三款定有明文。又刑法第二百七十七條第一項之傷害罪，須告訴乃論，刑
    法第二百八十七條定有明文。經查己○○已於原審具狀撤回告訴，有撤回告訴狀
    在卷可稽（見原審卷第九四頁），乃原判決就被告毆傷己○○之犯行，竟依殺人
    未遂罪予以論科，自有未洽，被告上訴指摘原判決此部分不當，非無理由，應由
    本院將判決此部分撤銷，諭知公訴不受理，以符法制。
三、有關被告被訴毆打戊○○、丁○○、甲○○成傷涉犯殺人未遂罪部分：
  (一)公訴人認被告丙○○涉有殺人未遂犯行，無非係以告訴人戊○○、丁○○、甲○○之指訴，證人李雅琪、辛育實、饒鳳君之證述，及有球棒一支扣案，並有錄影
    帶四捲、阮綜合醫院及邱綜合醫院診斷證明書附卷可稽等情其論據。惟訊據被告
    丙○○堅決否認有夥同綽號「波仔」、「鱷魚」等共二十餘人在ＫＩＳＳ舞廳樓
    下電梯口毆打戊○○、丁○○、甲○○之犯行，辯稱：九十年七月七日凌晨六時
    許，伊與「波仔」共乘一部機車，原欲到ＫＩＳＳ舞廳找七月一日打伊之人報復
    ，在自強三路未到舞廳時，看到己○○一人騎機車，乃追趕將之攔下持棍毆打，
    旋伊與「波仔」共乘機車欲由小港海底隊道回旗津，途經自強三路與興中路口時
    ，見戊○○由辛育實以機車搭載，因「波仔」亦曾遭戊○○毆打，乃追上去欲打
    戊○○，因辛育實認識伊，要求伊不要打，伊即勸阻「波仔」毆打戊○○，辛育
    實即載戊○○離去，伊根本未出現在舞廳一樓之電梯口，戊○○、丁○○、甲○○在舞廳電梯口被人毆打，伊並未參與，與伊無關等語。
  (二)按犯罪事實應依證據認定之，無證據不得認定其犯罪事實。又不能證明被告犯罪
    者，應諭知無罪之判決，刑事訴訟法第一百五十四條第二項、第三百零一條第一
    項分別定有明文。又認定不利於被告之事實，須依積極證據，苟積極證據不足為
    不利於被告事實之認定時，即應為有利於被告之認定，更不必有何有利之證據（
    （最高法院三十年上字第八一六號判例參照）。另事實之認定，應憑證據，如未
    能發現相當證據，或證據不足以證明，自不得以推測或擬制之方法，以為裁判基
    礎（最高法院四十年台上字第八六號判例參照）。再告訴人之告訴，本以使被告
    受刑事追訴為目的，故其陳述是否與事實相符，自應調查其他證據，以資審認，
    苟其所為攻擊之詞，尚有瑕疵，則在此瑕疵未予究明以前，即不能遽採為斷罪之
    基礎（最高法院六十年台上字第一五三一號判決參照）。
  (三)經查告訴人戊○○、丁○○及甲○○於警訊初時，均未指訴被告丙○○有帶頭親
    自持棒毆打渠等三人，此由警訊時戊○○供稱：「（你所稱之丙○○有無參與動
    手打你﹖）我不清楚」（見警卷第四頁）。丁○○供稱：「（案發時毆打你之人
    ，你是否認識﹖為何會毆打你們﹖）圍毆我們的人約十餘人，我不認識也不知原
    因：：：」（見警卷第十頁）；甲○○供稱：「（發現毆打你之人你是否認識﹖
    共有多少人打你﹖）我都不認識，大約十餘人左右」、「（你們為何會毆打你﹖
    警方提供丙○○口卡片上之人是否為打你之人﹖）我不確定他有無打我：：：：
    」（見警卷第十二頁）各等語，即甚明瞭；告訴人等嗣於檢察官偵查中則均改稱
    被告丙○○係親自帶頭持棒毆打伊等三人，據戊○○稱：「（九十年七月七日在
    ＫＩＳＳ舞廳樓下如何被打﹖）不知何原因，我被丙○○、許立奇等人持西瓜刀
    、鋁棒、螺絲起子、球棒等物自電梯被打出」、「（呂某：許某持何物打你﹖）
    他們二人均拿鋁棒打我」（見同上偵查卷第五六、五七頁），丁○○亦稱：「我
    自ＫＩＳＳ舞廳跳完舞坐電梯下來，在電梯內被打，後拖出又被打，我有見呂某
    拿木棍打我頭部、、全身」（見同上偵查卷第十六頁）；甲○○亦改稱：「我
    坐電梯上去ＫＩＳＳ舞廳時在電梯遇見楊某（指戊○○），我與楊某被告吉銘、
    許立奇以鋁棒打我頭、身體﹖」、「呂某帶頭夥同許立奇、呂某持鋁棒：：：」
    等語（見偵查卷第五九頁、一００頁）。準此，告訴人等不但指陳被告丙○○帶
    頭毆打，並另指明許立奇亦參與毆打，顯與伊等在警訊時之指訴不符，告訴人戊○○、丁○○、甲○○於原審訊問之初，尚稱係遭被告丙○○持棒毆打（見原審
    卷第七三頁），然在被告丙○○一再請求勘驗現場錄影帶，嗣經原審勘驗現場錄
    影帶發現：丁○○不是被告丙○○打的，至戊○○、甲○○被打之情形則未錄到
    ，有勘驗筆錄在卷可考（見原審卷第一０六頁），此後告訴人戊○○、丁○○、
    甲○○等人始又改稱：並未看到被告丙○○持棒毆打，本院審理時告訴人戊○○
    明確供稱被告未在舞廳電梯口打伊，是在被打後赴醫院途中才看到被告，因而聯
    想被告有在電梯口參與打人等語。告訴人丁○○、甲○○雖又供稱被打時有看到
    被告丙○○，然經本院追問是否確有看到丙○○在場參與毆打﹖甲○○供稱：昃
    因為己○○說被告有追他，伊才聯想被告應該有在場等語，丁○○則稱：伊在檢
    察官偵訊及原審初訊時陳述丙○○親自帶頭持棒毆打，是聽己○○、甲○○、戊○○的話才跟著講等語（見本院九十三年一月二十八日筆錄），則告訴人戊○○
    、丁○○、甲○○於上開舞廳樓下電梯口被人毆打時並未明確看到被告丙○○在
    場，應堪認定。再告訴人戊○○、甲○○於少年許立奇於檢察官偵查時出面指訴
    告訴人等有於九十年七月一日在該舞廳毆打其與丙○○後，雖亦供稱有於同年七
    月七日在該舞廳遭許立奇、己○○等十一餘人持刀棍毆打，業如前述，然該許立
    奇被移送台灣高雄少年法院調查後，戊○○則陳稱許立奇當時不在場，因認錯人
    才告他等語，甲○○亦明確陳稱：許立奇當時不在場等語，該院遂認並無證據足
    證少年許立奇有殺人未遂之非行，裁定不付審理，有該院九十一年度少調字第一
    二八０號裁定附卷足考，益見告訴人戊○○、許立奇在檢察官偵查中之供述，並
    非實在。又證人即甲○○之女友李雅琪於檢察官偵查時雖亦證稱：「我是甲○○
    女友，是日在ＫＩＳＳ舞廳樓下等丁某，電梯至樓下開門時，見丙○○等多人，
    呂某拿鋁棒打甲○○、戊○○，當時呂某夥同十多人打丁某、楊某，我只認識丙○○」等語（見同上偵查卷第五七頁）；但查如上所述，告訴人甲○○於檢察官
    偵查及原審勘驗錄影帶前雖均指稱被告丙○○有棒打伊等語，然其於原審勘驗錄
    影帶後，已改稱：沒有看到被告丙○○有打伊，嗣於本院審理時又稱係因己○○
    說被告有追他，才聯想被告有在場等語。按被告丙○○至今仍未與甲○○和解，
    此情業據其二人陳明在卷，是告訴人甲○○於勘驗錄影帶後所為有利於被告之供
    述，自屬可信。況證人李雅琪於本院審理時，經交互詰問，亦改證稱：打甲○○
    之人伊都不認識，伊不確定有看到被告打甲○○等語（見本院九十三年三月十六
    筆錄），足徵證人李雅琪上開在檢察官偵查中之證述顯與實情不符，應係附和告
    訴人甲○○在檢察官偵查及原審勘驗錄影帶前之證述，應不足取。
 (四)再查，告訴人己○○於九十年七月七日與戊○○等人在ＫＩＳＳ舞廳跳舞後，係
    其一人較戊○○、丁○○、甲○○等人先行離去，並未看到戊○○等人在舞廳樓
    下被人毆打之情形，其係於騎機車至距舞廳約一、二百公尺之成功路上遇到被告
    丙○○，而被告丙○○追趕，在三多路口跌倒被丙○○追上而被棒打受傷等情，
    業據其於本院行交互詰問時證述明確（見本院九十二年十二月三十日筆錄），核
    與被告丙○○供述情節相符，而告訴人戊○○於本院審理時亦供稱己○○係早渠
    等約一分鐘離開，伊等在電梯處被打時己○○並未在場等語（見本院九十三年一
    月二十八日筆錄）；  另告訴人甲○○於原審審理時供稱：伊等在電梯處被打之
    經過時間約二分多鐘等語（見原審卷第七三頁），綜合各該告訴人及被告所述，
    告訴人戊○○、丁○○、甲○○在電梯口被毆打時，告訴人己○○並不在場，且
    已離去約有二、三分鐘之久，如被告有在舞廳一樓電梯處有看到己○○，既要找
    己○○報仇，何未予以毆打，必待戊○○、丁○○、甲○○等人約過一分鐘下樓
    時予以毆打後，始再去追打己○○；己○○既已離去約二、三分鐘，以騎車之
    速度，距現場應已遙遠，被告如何追趕得上；再據被告供稱：伊是在毆打己○○
    後，欲回旗津時，始又發現戊○○被辛育實搭載等語，告訴人戊○○亦供稱伊是
    在電梯口被打傷後，辛育實要送伊就醫途中，才又遇到被告等語，則由各該事情
    發生之時間點觀之，被告丙○○顯無可能一面騎機車在路上追告訴人己○○，另
    一面又出現在電梯口之現場，是其所辯當天確未在ＫＩＳＳ舞廳前之現場云云，
    應可採信，則證人饒風君於檢察官偵查中證稱：有見丙○○等七至十人衝過來打
    戊○○，他們拿球棒、起子等物，丙○○拿球棒打，打完後丙○○出去追己○○
    ，因謝某騎我之機車，謝某被呂某追，呂某被載坐後座，拿球棒追打己○○，過
    程我有看到，因該路是直路等語（見同上偵查卷第一七０頁），即與事實不符，
    不足採為不利於被告丙○○之證據。又扣案之錄影帶經原審勘驗結果，被告確未
    出現在該舞廳一樓電梯前之現場，且未持棒毆打告訴人丁○○，已如前述，雖該
    扣案之錄影帶內容未拍攝到舞廳一樓全景，然查原審勘驗之錄影帶係警方於案發
    之初即扣案之錄影帶，被告丙○○應無從得知扣案錄影帶之拍攝內容，然其於原
    審竟一再要求勘驗錄影帶，依經驗法則，益徵被告丙○○確未出現在該舞廳一樓
    之事實，公訴人以該等扣案之錄影帶為被告犯罪之證據，自有未洽。
  (五)被告丙○○於告訴人戊○○、丁○○、甲○○在舞廳樓下電梯處被毆打時，並未
    在場，業如前述，然被告與該等毆打戊○○等人之十餘人有無關連，是否有犯意
    聯絡及行為分擔之共同乙犯關係﹖被告之警訊筆錄雖記載「（你們共有多少人前
    往發生地附近認人準備報復﹖那些人﹖）我們共有十餘人左右，我只認識綽號波
    仔、鱷魚二人其餘不詳」，惟就此被告爭報所謂十餘人，伊係誤以為警員訊問七
    月一日伊被打之情形，經本院勘驗警訊之錄音帶結果發現：警員在訊問七月一日
    被告遭十餘人毆打之事情後，並未明確提到七月七日之日期，警員接著訊問「十
    幾人有什麼人﹖」被告雖答稱：只認識綽號「君君」、「波仔」、「鱷魚」等三
    人，旋又稱「君君」沒有去，「君君」被人打，警員遂責問說：「我是說去打人
    的，你不要一直說被打的事」，此等訊答，筆錄並未記載，但由該錄音可見被告
    就警員之訊問，確有將七月一日被打之事實與七月七日毆人；事實混淆之可能，
    又依錄音內容，警員追問除了綽號「波仔」、「鱷魚」二人外，剩下的人是誰叫
    的，被告答稱：「什麼是剩下的﹖」警員再訊以：「你在路上遇到他們二人，講
    完就過來了嗎﹖」被告答稱：「是的」，又訊以：「你們三人之外，剩下的人誰
    找的，你不知道嗎﹖」被告答稱：「不知道」，然此內容警訊筆錄並未記載，依
    上開警訊筆錄與錄音內容核對結果，筆錄記載或係斷章取義，或未依被告陳述記
    載，與被告實際陳述內容不符，自不足採為不利於被告之認定。又證人章育實於
    警訊時證稱：伊是在自強路與永興街路上碰到受傷之朋友戊○○，戊○○要求伊
    載他就醫，在路上被伊國中同學丙○○與其不詳姓名之朋友共乘機車追上攔截，
    要打戊○○時，因伊與丙○○認識，要求丙○○不要打戊○○，丙○○有勸阻他
    朋友，伊便趁隙載戊○○至阮綜合醫院就醫等語（見警卷第十三頁），其於檢察
    官偵查及原審審理時仍為相同之證述（見同上偵查卷第五七頁及原審卷第七四、
    七五頁），倘被告丙○○與上開不詳姓名之十餘人間，有殺人之犯意聯絡，其於
    追上戊○○時，理應繼續毆打，豈會在「波仔」還要繼續毆打戊○○時，反而勸
    阻「波仔」不要毆打﹖是證人辛育實之證述，非但不能證明被告與在電梯處戊○○、丁○○、甲○○之不詳姓名者不餘人之間有何犯意之聯絡，且適足證明被告
 與該不詳十餘人有何關連。
  (六)綜上所述，告訴人之指訴及證人之證述，或有瑕疵，或與事實不符，即扣案之錄
    影帶，亦未顯示被告有何犯罪之證據，而告訴人之傷害診斷書，只能證明其等確
    有受傷，並不能證明係遭被告或與被告有犯意聯絡之人毆打所致，自均不得採為
    被告丙○○犯罪之證據。此外，又乏其他積極確切之事證足證被告有殺人未遂之
    犯行，原審未予詳求，遽依殺人未遂罪予以論科，自有未洽，被告上訴否認此部
    分犯罪而指摘原判決不當，非無理由，應由本院將原判決此部分撤銷，諭知被告
    丙○○無罪。
四、原審同案被告戊○○、己○○、蔡皓偉部分，業經原審諭知管轄錯誤，移送台灣
    高雄少年法院，故不另論列，附此明。
據上論斷，應依刑事訴訟法第三百六十九條第一項前段、第三百六十四條、第三百七
十一條、第三百零三條第三款、第三百零一條第一項，判決如主文。
本案經檢察官羅建勛到庭執行職務。
中    華    民    國     九十三     年       三       月     二十三     日
                              臺灣高等法院高雄分院刑事第四庭
                                  審判長法官  蕭權閔
                                        法官  李嘉興
                                        法官  陳吉雄
右乙本證明與原本無異。
如不服本判決應於收受本判決後十日內向本院提出上訴書狀，其未述上訴理由者，
並得於提起上訴後十日內向本院補提理由書狀（均須按他造當事人之人數附繕本)「
切勿逕送上級法院」。
                                      書記官  黎  珍
中    華    民    國     九十三     年       三       月     二十五     日
                                                                    Ａ
